---
title: "R Notebook - TFM - Densidad de población en España"
output:
  pdf_document: default
  html_notebook: default
  html_document:
    df_print: paged
  word_document: default
---

# El objetivo de éste Notebook en R es presentar el mapa de la densidad de población en España, para el análisis de la despoblación

- Se utilizan las librerías rgdal y tmap
- Se obienen los datos gráficos de Municipios_IGN, y de Provincias_ETRS89_30N
- Se obtienen los datos de población del DATASET municipios.csv preparado en fases previas


```{r}
rm(list=ls())
#setwd("usr/rfinistrosa/proyectos/despoblacion/")  Modificad con el Working Directory elegido
is.installed <- function(paquete) is.element(paquete, installed.packages())
if(!is.installed('rgdal'))
install.packages('rgdal')
library(rgdal)
if(!is.installed('tmap'))
install.packages('tmap')
library(tmap)

# Leemos los municipios de la fuente de datos de IGN (previamente descargados) y creamos un vector spacial
i_data_gs_municipios <- readOGR(dsn = "data/IGN", layer = "Municipios_IGN")
# Leemos los municipios de las islar canarias de la fuente de datos de IGN (previamente descargados) y creamos un vector spacial
i_data_gs_municipios_islas <- readOGR(dsn = "data/IGN/municanarias", layer = "Municipios_IGN")

# Leemos las provincias de la fuente de datos de IGN (previamente descargados) y creamos un vector spacial
i_data_gs_provincias <- readOGR(dsn = "data/IGN", layer = "Provincias_ETRS89_30N", encoding = "UTF-8")
# Separamos en dos vectores las provincia de las Islas Canarias y el resto
i_data_gs_provincias_islas <- subset(i_data_gs_provincias, grepl("Santa Cruz de Tenerife|Las Palmas", Texto))
i_data_gs_provincias_peninsula <- subset(i_data_gs_provincias, !grepl("Santa Cruz de Tenerife|Las Palmas", Texto))
```
## Leemos el fichero de datos, y creamos el dataset
```{r}
data <- read.csv2("data/municipios.csv", fileEncoding="UTF-8", header=T, stringsAsFactors=TRUE, quote='',dec='.', colClasses=c("character","character","character","character","character","numeric","numeric","numeric","numeric","numeric","numeric","numeric","numeric","numeric","numeric","numeric","numeric","numeric","numeric","numeric","numeric","numeric","numeric","numeric","numeric","numeric","numeric","numeric","numeric","numeric","numeric") )  
```

## Comprobamos la estructura del dataset
```{r}
str(data)
head(data)
dim(data)
```
## DENSIDAD DE POBLACIÓN (Número de habitantes / Superficie en Km2) EN ESPAÑA
```{r}
myvars <- c("COD_PROV", "PROVINCIA", "SUPERFICIE", "HABITANTES")
dftotal<-data[myvars]
sum(dftotal$SUPERFICIE/100)
sum(dftotal$HABITANTES)
sum(dftotal$HABITANTES)/sum((dftotal$SUPERFICIE)/100)
```

```{r}

```
## DENSIDAD DE POBLACIÓN POR PROVINCIAS
Agregamos la población y superficie por provincias, para averiguar las provincias con menor densidad
```{r}
myvars <- c("COD_PROV", "PROVINCIA", "SUPERFICIE", "HABITANTES")
dfprovincias<-data[myvars]
dfprovincias <-aggregate(list(data$HABITANTES, data$SUPERFICIE/100, data$HABITANTES / (data$SUPERFICIE / 100)), by=list(Provincia = data$PROVINCIA, Codigo = data$COD_PROV), FUN= sum)
names(dfprovincias)[3] <- "HABITANTES"
names(dfprovincias)[4] <- "SUPERFICIE"
names(dfprovincias)[5] <- "DENSIDAD"

dfprovincias <- transform(dfprovincias, DENSIDAD = HABITANTES / SUPERFICIE)

View(dfprovincias)
```
## Como podemos observar en los datos, tanto Melilla como Ceuta tienen una densidad de población muy elevada, por sus características especiales, por lo que las eliminamos de la muestra
```{r}
df <- dfprovincias[!grepl("CEUTA|MELILLA", dfprovincias$Provincia),]
dfreducido <- dfprovincias[which(dfprovincias$DENSIDAD < 100),]

#hist(df$DENSIDAD)
#hist(dfreducido$DENSIDAD)
hist(dfreducido$DENSIDAD,
main="Densidad en provincias (excepto Ceuta y Melilla)",
xlab="Densidad (Población/Superficie)",
xlim=c(0,100),
col="lightyellow",
freq=TRUE
)
```

## Creamos el mapa de densidad de población por provincia
Para ello, necesitamos un Codigo que relacione el fichero SHAPEFILE con los datos del dataframe
El Codigo de los ficheros SHAPEFILE es un string de 2 caracteres que en el caso del DATASET corresponde al COD_PROV
Por lo tanto creamos un DATAFRAME con los datos que necesitamos
```{r}
mapa_densidad_provincias_peninsula<-merge(i_data_gs_provincias_peninsula, dfprovincias, by = "Codigo", all.x=TRUE)
mapa_densidad_provincias_islas<-merge(i_data_gs_provincias_islas, dfprovincias, by = "Codigo", all.x=TRUE)

mapa_provincias_peninsula <- 
  tm_shape(mapa_densidad_provincias_peninsula) +
  tm_fill("DENSIDAD", title = "Densidad", style = "fixed",
        breaks = c(0, 20, 40, 60, 80, 100, Inf),
        colorNA = "green")  +  # <-------- color for NA values +
  #tm_polygons("DENSIDAD", textNA=">100", title="Densidad") +
  tm_borders() +
  #tm_text("Texto", size=0.5) +
  tm_layout(legend.position = c("RIGHT","BOTTOM"),
            legend.frame = FALSE)
print(mapa_provincias_peninsula)

mapa_densidad_provincias_islas <- 
  tm_shape(mapa_densidad_provincias_islas) +
  tm_fill("DENSIDAD", title = "Densidad", style = "fixed",
        breaks = c(0, 20, 40, 60, 80, 100, Inf),
        colorNA = "green")  +  # <-------- color for NA values +
  tm_layout(legend.show = FALSE)
print(mapa_densidad_provincias_islas)


```
## El resultado es que hay 6 provincias en España con una densidad de población inferior a 20 habitantes / km2
* SORIA (8)
* TERUEL (9)
* CUENCA (11)
* HUESCA (14)
* ZAMORA (16)
* AVILA (19)

```{r}

```
## DENSIDAD DE POBLACIÓN POR MUNICIPIOS

Creamos el mapa de densidad de población
Para ello, necesitamos un CODIGOINE que relacione el fichero SHAPEFILE con los datos del dataframe
El CODIGOINE de los ficheros SHAPEFILE es un string de 5 caracteres que en el caso del DATASET corresponde a los 5 primeros caracteres del COD_INE
Por lo tanto creamos un DATAFRAME con los datos que necesitamos

```{r}
myvars <- c("COD_INE", "COD_PROV", "PROVINCIA", "NOMBRE_ACTUAL", "SUPERFICIE", "HABITANTES")
dfmunicipios<-data[myvars]
#Dividimos la superficie por 100, para pasarla de Hectáreas a Km2
dfmunicipios <- transform(dfmunicipios, DENSIDAD = HABITANTES / (SUPERFICIE / 100))
dfmunicipios <- transform(dfmunicipios, CODIGOINE = substr(dfmunicipios$COD_INE, 1, 5))

#options(max.print=10000)
#duplicated(p$CODIGOINE)

#Eliminamos también los registros con datos de densidad muy elevados
dfreducido <- dfmunicipios[which(dfmunicipios$DENSIDAD <= 200),]

hist(dfreducido$DENSIDAD,
main="Densidad en municipios",
xlab="Densidad (Población/Superficie)",
xlim=c(0,200),
col="lightyellow",
freq=TRUE
)
View(dfmunicipios)
```
## Creamos el mapa de densidad de población por municipio
```{r}

mapa_densidad_municipios_peninsula<-merge(i_data_gs_municipios, dfmunicipios, by = "CODIGOINE", all.x=TRUE)
# Asignamos 99 a los municipios de los que no disponemos dato de densidad
mapa_densidad_municipios_peninsula@data$DENSIDAD[which(is.na(mapa_densidad_municipios_peninsula@data$DENSIDAD))] <-99
# Mapa de los municipios de las Islas Canarias
mapa_densidad_municipios_islas<-merge(i_data_gs_municipios_islas, dfmunicipios, by = "CODIGOINE", all.x=TRUE)


mapa_densidad_municipios_peninsula <- 
  tm_shape(mapa_densidad_municipios_peninsula) +
  tm_fill("DENSIDAD", title = "DENSIDAD DE POBLACIÓN (Habitantes/Km2)", style = "fixed",
        breaks = c(0, 8, 12.5, Inf),
        colorNA = "green")  +  # <-------- color for NA values +
  tm_layout(legend.position = c("RIGHT","BOTTOM"),
            legend.frame = FALSE)
print(mapa_densidad_municipios_peninsula)


mapa_densidad_municipios_islas <- 
  tm_shape(mapa_densidad_municipios_islas) +
  tm_fill("DENSIDAD", title = "DENSIDAD DE POBLACIÓN (Habitantes/Km2)", style = "fixed",
        breaks = c(0, 8, 12.5, Inf),
        colorNA = "green")  +  # <-------- color for NA values +
  tm_layout(legend.show = FALSE)
print(mapa_densidad_municipios_islas)

```
## Localizamos las provincias con más municipios despoblados
```{r}
df2 <- dfmunicipios[which(dfmunicipios$DENSIDAD <= 8),]
dfresultado <-aggregate(list(df2$DENSIDAD), by=list(Provincia = df2$PROVINCIA, Codigo = df2$COD_PROV), FUN= length)
View(dfresultado)
```

